臺灣台南地方法院民事判決　九十一年度訴字第七五八號
　　原　　　告　乙○○
　　　　　　　　甲○○
　　　　　　　　丁○○○
　　　　　　　　丙○○
　　被　　　告　己○○
　　訴訟代理人　戊○○
右當事人間請求確認抵押權不存在事件，本院判決如左：
    主    文
原告之訴駁回。
訴訟費用由原告負擔。
    事實及理由
一、原告主張：
（一）聲明：
　　(1)求為判決：確認被告於原告乙○○所有，坐落台南縣新營市○○段一二一一地
      號土地上，於八十九年三月十五日設定，被告為權利人，債務人為沈文堅，權
      利價值新台幣七百萬元、權利範圍一百分之十之抵押債權不存在。
    (2)確認被告於原告甲○○所有，坐落台南縣新營市○○段一二一一－一地號土地
      上，於八十九年三月十五日設定，被告為權利人，債務人為沈文堅，權利價值
      新台幣七百萬元、權利範圍一百分之十之抵押債權不存在。
    (3)確認被告於原告丁○○○所有，坐落台南縣新營市○○段一二一一－二地號土
      地上，於八十九年三月十五日設定，被告為權利人，債務人為沈文堅，權利價
      值新台幣七百萬元、權利範圍一百分之十之抵押債權不存在。
    (4)確認被告於原告丙○○所有，坐落台南縣新營市○○段一二一一－三號土地上
      ，於八十九年三月十五日設定，被告為權利人，債務人為沈文堅，權利價值新
      台幣七百萬元、權利範圍一百分之十之抵押債權不存在。
    (5)被告應將前四項之抵押權登記塗銷。
（二）陳述：
　　(1)坐落台南縣新營市○○段一二一一、一二一一之一、之二、之三號等四筆土地
      ，分別為原告所有，有土地登記謄本可按。系爭土地在分割前均屬同段一二一
      一號土地，該土地原係原告父親沈炎所有，因原告父親於民國（下同）八十五
      年三月二十八日辭世，始由原告與其他繼承人取得，並經　鈞院於八十九年五
      月十八日裁判分割為七筆土地。詎於分割訴訟期間，於八十九年三月十五日，
      訴外人沈文堅竟與被告共同協議，明知沈文堅並未積欠被告七百萬元，卻意圖
      損害原告之權利，由被告就分割前之一二一一號土地沈文堅所有之應有部分十
      分之一，設定權利價值七百萬元之抵押權，嗣判決共有物分割後，被告之抵押
      權登記，乃分別追及轉載於原告所分割取得之個人土地上，且業於九十一年一
      月三十日，業經　鈞院依被告之聲請拍賣原告等之系爭土地，使原告之所有權
      受有損害。
　　(2)按表意人與相對人通謀而為虛偽意思表示者，其意思表示無效。民法第八十七
      條定有明文，又擔保權從屬於債權而存在，若並無債權之存在，其抵押權當然
　　　消滅查系爭抵押權不但其設定之時間係在土地分割中，有悖於常情，且被告之
　　　家境不佳，衡情並無借款七百萬元與沈文堅之能力，系爭土地分割後，原告曾
　　　尋找被告，請被告不要將抵押權轉載於分割後原告之土地上，但被告不予同意
　　　反稱「系爭抵押權係設定假的」，本件抵押債權顯不存在，系爭抵押權之登記
　　　，於原告所有權顯有妨害，原告自有確認其債權不存在之利益。且依民法第七
　　　百六十七條，原告自亦得請求除去塗銷之。
　　(3)又按確認法律關係不存在之訴，如被告主張其法律關係存在時，應由被告負舉
      證責任，最高法院四十二年臺上字第一七０號著有判例，本件原告係主張系爭
      抵押權事實上並無債權存在，故乃請求確認抵押債權不存在，原告主張有債權
      存在，自應由被告負舉證之責任。又本件所設定之抵押權乃一般之抵押權，而
      非最高限額抵押權，其抵押權之設定乃從屬於債權，若無債權而設定抵押權即
      無必要，顯係設定之雙方為達特定之目的，而共同通謀虛偽而設定，依民法第
      八十七條第一項，其意思表示無效，且因其登記顯有礙原告之所有權，本於所
      有權之權能，原告自得訴請被告塗銷。
　　(4)被告雖主張伊確有借款七百萬元與訴外人沈文堅，但查本件業經多次庭訊審理
      ，被告對於七百萬元之出處，始終無法提出完整確實之說明，若真有借款之情
      事，何以如此難提出債權之憑證，被告主張債權之真實性實令人質疑。本件係
      設定一般抵押權，且金額甚鉅，於抵押權設定之時，雙方必會提出提出具體會
      算，本金若干？利息若干？款項係如何借與？何以借與？有何憑證？絕不可能
      憑空算出七百萬元此一數額而辦理登記，既然能依此金額設定抵押權，衡情應
      一定有會算明細，被告應不難提出，但於本件審理中，被告歷次所言並不一致
      ，且均不能提出七百萬元完整之資金流向及憑證說明，被告稱確有借款七百萬
      元與訴外人沈文堅顯難令人採信，亦不足以認係真實。
　　(5)雖被告於九十一年五月二十二日之準備書狀中，提出證一之匯款單二紙，欲證
      明伊與沈文堅確有債權存在。但查該二筆匯款單係於八十七年二月五日匯款十
      九萬二千元與賴春敏（沈文堅之妻），於八十八年三月二十三日匯款九十六萬
      元與沈文堅，但匯款人均係戊○○而非被告，且上開匯款合計金額亦不過一百
      一十五萬二千元，與七百萬元相距甚遠，且匯款人既非被告，如何證明係被告
      借款與沈文堅。又匯款之原因多端，或係清償、或係投資均有可能，本件被告
      雖提出上開匯款之憑證，但匯款人既非被告而係第三人，且亦無法證明係因借
      貸原因而匯與沈文堅，自難以上開匯款單證明係本件抵押權之債務人即被告向
      沈文堅之借款，被告之抗辯自不足採。又被告另提出鈞院九十年度促字第一八
      七九六號支付命令，以證明抵押債權存在，惟其金額合計僅為二十四萬元，請
      被告提出支票原本，並說明其如何取得支票？如何交付沈文堅款項，以證明其
      確有票款債權之存在。
　　(6)九十一年七月五日庭訊時，證人沈陳玉秀證稱：曾看過沈文堅向被告借錢，但
      查，證人係原告之母親，原告父親於八十五年三月二十八日過世後遺有財產，
      因證人宥於重男輕女的傳統觀念，關於遺產之分割及遺產稅的繳納，即與原告
      發生爭執而訴訟，證人為起訴原告，故證人所言為隱慝沈文堅之財產，虛列債
      務，本難期其真實陳述，況依證人所稱，伊亦不知被告與沈文堅借款債權究竟
      若干，自不能僅憑證人之模糊陳述，即認定被告對訴外人沈文堅確有七百萬元
      之債權存在。本件系爭土地原均係分割自一二一一號土地，原告與訴外人沈文
      堅均係因繼承而取得，沈文堅應有部分為十分之一，於未分割前，沈文堅並已
      於八十八年即將系爭土地應有部分設定抵押與台南縣新營市農會，本件如確如
      被告所陳述有七百萬元債權存在，則何以數年來均不曾要求沈文堅提供擔保？
      被告雖於九十一年五月一日於鈞院稱初時沈文堅係稱伊土地為共有故無法借錢
      ，故向伊借款，但查被告所稱不但與事實不符，且如共有土地不能借款，則被
      告又為何反而於本件土地裁判分割將判決時，始以沈文堅之應有部分設定抵押
      ，顯見被告所言係前後矛盾。且被告於書狀中陳稱，於沈文堅在官田工業區成
      立成衣公司後，即曾交付三筆現金共五百萬元與沈某，如此鉅額之款項，被告
      稱係以現金之方式支付，與常情已顯有不符，而被告又未取得任何之借款憑據
      更與常理有違，卻突然於土地分割訴訟要判決之時，以沈文堅土地應有部分設
      定抵押，於分割後並執意轉載於原告分割後取得之土地上，前順位之抵押權人
      新營市農會即同意未轉載登記，被告所陳述之借款經過顯難認係真實，又未能
      提出可資憑信確有交付借款與訴外人沈文堅之證明，被告明知土地要分割，突
      一反從前輕忽之態度，與沈文堅設定七百萬元之抵押權，反藉此得就分割後原
      告所有之土地全部加以拍賣，並就價金求償，而使原告等人背負莫名之債務，
      被告之行為實難係善意而值得受保護，縱認依抵押權之追及性，被告得主張其
      抵押權得轉載於原告因分割而單獨取得之土地，但本件債權之存在既有爭執，
      基於舉證責任分配原則及衡平之法理，自應令被告負確實之舉證責任，以證明
      確有抵押權借款債權之存在，否則即應為被告　敗訴之判決，始符公允。
（三）證據：提出土地登記簿謄本四份、本院八十八年度重訴字第五四０號判決原本
      一份、九十一年度拍字第一五四號裁定一份等為憑。
二、被告抗辯：
（一）聲明：求為判決原告之訴駁回，訴訟費用由原告負擔。
（二）陳述：
　　(1)查訴外人沈文堅因積欠被告七百萬元，以分割前座落台南縣新營市○○段一一
      二一號土地，應有部分十分之一，於八十九年三月十五日設定抵押予被告，以
      資擔保，該抵押權設定之事實，為兩造所不爭之事實，亦有土地登記簿謄本在
      卷可憑，堪認為真實，又前開土地經　鈞院八十八年度重訴字第五四０號判決
      分割，亦有判決影本附卷可參。按抵押之不動產如經分割或讓與其一部，其抵
      押權不受影響，為民法第八百六十八條所明定，原告因共有物分割所取得之土
      地，登載有訴外人沈文堅設定抵押予被告之抵押權，乃因抵押權不可分性使然
      ，斷非被告與沈文堅意圖損害原告權利，合先陳明。
    (2)次查，原告以被告與訴外人沈文堅通謀而為虛偽意思表示，其意思表示無效，
      並謂抵押權具從屬性而從屬於債權而存在，若無抵押債權存在，其抵押權當然
      消滅，主張被告應將系爭抵押權塗銷，然而，虛偽設定抵押權，如係雙方通謀
      虛偽為意思表示，依民法第八十七條第一項規定，其抵押權之設定當然無效，
      該抵押權如有礙所有權之圓融，自得依相關法律關係請求，與抵押債權存否當
      無關聯，換言之，原告所爭執者為抵押權設定之物權行為係通謀虛偽意思表示
      而無效，該無效之抵押權係自始、當然確定無效，不生從屬債權存在之問題，
      則抵押權所擔保之債權是否存在，與原告主張並無關聯，從而，原告聲明確認
      抵押債權不存在，應無即受確認判決之法律上利益。
    (3)按當事人主張有利於己之事實者，就其事實有舉證之責任，民事訴訟法第二百
      七十七條前段定有明文，原告主張系爭抵押權之設定，為被告與訴外人沈文堅
      意圖損害其權利，而通謀虛偽表示，被告為何損害原告權利，與訴外人間通謀
      之事實，應由原告負舉證之責。民法規定通謀虛偽意思表示法律效果無效，並
      非以通謀虛偽意思表示本身為一請求權基礎，債權人主張債務人與第三人通謀
      虛偽意思表示，係通謀所成立之法律行為無效，該無效法律行為對債權人有何
      損害，或債權人如何保障其權利，當依其他法律關係請求，舉證責任如何分配
      ，當以債權人所主張之請求權為何定之，本件原告主張被告通謀設定抵押權，
      影響其因分割而取得之土地所有權圓滿，其訴訟標的是否為侵權，原告卻以抵
      押債權不存在為聲明，已未允洽，債權人依侵權行為法律關係請求時，對債務
      人之故意或過失當負舉證之責，從而，依原告事實理由欄主張，本件並非消極
      確認之訴，當由原告負舉證之責。
    (4)再查，訴外人沈文堅向被告陸續借貸七百萬元，部分款項由被告將會款收齊後
      以現金交付，此據證人沈文堅之母，即原告之母沈陳玉秀證述在卷可左，部分
      款項由被告之子戊○○匯入沈文堅帳戶或其指定配偶賴春敏帳戶，亦有匯款單
      影本二紙為證，而沈文堅用以借款繳會錢之支票屆期不獲兌現，被告向　鈞院
      聲請對沈文堅核發支付命令，因沈文堅行蹤不明，支付命令失其效力，被告始
      依法行使抵押權以保障權利，再者，系爭抵押權所擔保者為沈文堅對被告之借
      款債務及票據債務，有抵押權設定契約書可憑，訴外人沈文堅向被告借貸之款
      項高達七百萬元，用以支付利息之支票不獲兌現，均應為抵押權效力所及，原
      告空言主張抵押債權不存在，抵押權設定為通謀虛偽意思表示，要非可採。
      被告陸續將金錢借予沈文堅，緣於十餘年前被告飼養仔豬期間，因颱風導至八
      掌溪暴漲，柳營鄉八翁村水深近一樓高，被告經友人介紹向沈文堅求救，沈文
      堅冒險幫忙搶救仔豬，並安置於其養豬場，事後被告在沈文堅臨時周轉困難均
      伸予援手，雙方之金錢往來已十餘年，期間沈文堅借貸之款項金額轉趨變大，
      被告曾交付三筆現金約五百萬元，被告母親曾親眼見到被告到沈文堅家中交付
      款項，沈文堅亦曾告訴母親向被告借貸數百萬元；又被告除有匯款證明外，當
      時被告參加甚多民間互會，被告會首詐騙之金額即有五百七十萬元，足見被告
      當時有客觀資力可以貸款與沈文堅款項。
（三）證據：提匯款憑條影本二紙、支付命令及民事庭通知影本各乙件、抵押權設定
      契約書影本乙件、台灣高等法院台南分院八十九年度上易字第一五三號刑事判
      決影本一份等為憑；並請求訊問證人沈陳玉秀。
三、兩造不爭之事實：
（一）坐落台南縣新營市○○段一二一一、一二一一之一、之二、之三號等四筆土地
      ，分別為原告四人所有，該四筆土地均為原同段一二一一號土地因判決共物分
      割，而於八十九年十二月五日登記。
（二）原地號即同段一二一一地號土地，為原告四人及訴外人沈文堅、沈永芳、沈陳
      玉秀等七人共有，其中沈文堅應有部分為百分之十，在請求共有物分割期間，
      共有人沈文堅將其應有部分百分之十設定權利價值七百萬元之抵押權予被告，
      並於八十九年三月十五日完成抵押權登記。嗣判決分割確定後，前揭土地為分
      割登記，原告各自取得前項所示之四筆土地，而被告所有之抵押權亦隨之轉載
      於各筆土地登記簿上。
四、原告主張存在於原告四人所有前揭四筆土地上，被告對債務人沈文堅所有之七百
    萬元抵押權，係屬被告與債務人沈文堅之間所為之通謀虛偽意思表示，被告與沈
    文堅並無該七百萬元抵押債權存在，如被告主張其有抵押債權存在，應由被告負
    舉證責任，惟被告並不能證明其對沈文堅確有七百萬元之債權，顯見該七百萬元
    抵押權係通謀虛偽意思表示，除請求確認該四項抵押權不存在外，並請求將該抵
    押權登記塗銷。被告則辯稱其與沈文堅之間確實有該七百萬元之抵押債權存在，
    並不知原告與沈文堅之間有分割共有物訴訟，至於該抵押權於原告等共有人裁判
    分割後轉載於各筆土地上，原為抵押權不可分性而來，並非被告與沈文堅意圖損
    害原告權利，而與沈文堅有何通謀虛偽之意思表示等語。
五、按「抵押之不動產如經分割，或讓與其一部，或擔保一債權之數不動產而以其一
    讓與他人者，其抵押權不因此而受影響。」民法第八百六十八條定有明文。查原
    告所有系爭四筆土地上，關於被告所有之抵押權登記，原係在分割前由共有人沈
    文堅設定予被告，嗣後因判決分割而為登記時，依前揭法條之規定而轉載於原告
    所有之土地登記簿上，是原告請求確認其所有四筆土地上於八十九年三月十五日
    設定，被告為權利人，債務人為沈文堅，權利價值七百萬元、權利範圍一百分之
    十之抵押債權不存在，自應探究被告與沈文堅之間於系爭土地分割前所設定登記
    之七百萬元抵押權是否存在。按抵押權之設定，固以有抵押債權存在為必要，惟
    該抵押債權並非必需與抵押權設定登記同時發生，亦即以嗣後所為之抵押權設定
    登記，用以擔保之前已存在之債權，亦無不可。本件原告主張被告與沈文堅之間
    所成立之抵押權設定登記係出於通謀虛偽意思表示，該意思表示無效，主張被告
    與沈文堅之間並無該抵押權所擔保之債權，此為有利於原告之事實，原告就此事
    實自應負舉證責任。原告雖言被告曾對其陳稱稱：「系爭抵押權係設定假的」云
    云，惟為被告所否認，原告對此亦未能舉證以實其說，已屬無憑，且原告除此主
    張外，並未能舉證證明被告與沈文堅之間有何通謀虛偽之意思表示，是其認為被
    告與沈文堅之間該七百萬元抵押權之設定係通謀虛偽意思表示云云，並無依據。
六、原告雖舉最高法院四十二年台上字第一七０號判例，主張被告應就其與沈文堅之
    間有七百萬元抵押債權存在之事實負舉證責任等語，惟原告既先行主張被告與沈
    文堅之間係通謀虛偽意思表示，自應由原告先證明有通謀虛偽之情事存在，其後
    再由被告證明有抵押債權存在。茲原告既未能證明被告與沈文堅之間有何通謀虛
    偽之意思表示存在，其請求被告應證明有該七百萬元之抵押債權存在，已非允當
    。況抵押權所擔保之債權，並非必需與抵押權同時發生，即先前已有債權存在，
    嗣後設定抵押權供為擔保之情形亦無不可，又因不動產物權依民法第七百五十八
    條採登記主義，一經為登記即生效力，原即不必再外求其他證據證明其存在，抵
    押權為不動產物權之一，沈文堅將其原應有部分百分之十設定七百萬元抵押權予
    被告，既已為抵押權之登記，自發生效力，此核與最高限額抵押權，除抵押權登
    記外，尚須有抵押債權之證明者，二者之間並不相同。況再依被告所提匯款憑條
    影本二紙、支付命令等等，均足以為被告與沈文堅之間存有債權債務關係，另原
    告之母沈陳玉秀所為證言：「（問：沈文堅曾以新營段四筆土地向他人借款的事
    情，妳是否知道？）他設定後我才知道。另外我所有的房屋也被沈文堅拿去貸款
    ，當初我以為要拿去擔保而已，沈文堅是向農會貸款的，當時是有一位姓施的人
    鼓舞沈文堅去經營織布廠，姓施的人並說他會支持沈文堅，不過我想可能是被姓
    施的人騙了，才會賠了很多錢。」「（問：是否認識被告己○○？）認識。當時
    被告在養豬，有一次水災，被告來跟沈文堅借豬舍來放豬，從那時起，就認識了
    ，後來沈文堅陸陸續續就像被告借錢。之前沈文堅在養豬時，就有向被告借錢，
    後來約於八十八年或八十九年換經營織布廠時，也有向被告借過三次錢，數額我
    並不清楚，但我知道借三次錢的事。後來織布廠因經營不善，只經營一年多就倒
    閉了，那是在九十年的事。」「（問：是否知道沈文堅將土地及房屋拿去向誰貸
    款？）是向農會貸款的，但都已經被拍賣了。」「（問：沈文堅有另向被告貸款
    ，此部分有設定抵押的事，妳是否知道？）我知道沈文堅確實有向被告借錢，因
    沈文堅養豬及後來經營織布廠均失敗才負債。」等語，益足認被告與沈文堅之間
    確實存有債權債務關係。至於原告對其母沈陳玉秀上揭證言，雖以原告父親於八
    十五年三月二十八日過世後遺有財產，因證人宥於重男輕女的傳統觀念，關於遺
    產之分割及遺產稅的繳納，即與原告發生爭執而訴訟，證人為起訴原告，故證人
    所言為隱慝沈文堅之財產，虛列債務，本難期其真實陳述云云，僅屬臆測之詞，
    證人為原告之母親，苟沈文堅並無積欠被告金錢，焉有幫忙外人陷害自己兒女之
    情事，是原告空言否認證人前揭證言，仍屬無憑。
七、被告與沈文堅之間既確有債權債務關係存在，縱其無法證明全數七百萬元抵押債
    權之確切時間、金額等內容，惟其等間所為抵押權之設定登記，自無通謀虛偽意
    思表示可言，原告主張被告與沈文堅之間該七百萬元抵押權之設定係出於通謀虛
    偽意思表示，彼此間並無該七百萬元抵押債權存在云云，自屬無憑，從而原告請
    求確認其各自所有之系爭四筆土地上，於八十九年三月十五日設定，被告為權利
    人，債務人為沈文堅，權利價值七百萬元、權利範圍一百分之十之抵押債權不存
    在，為無理由，其並請求將該抵押權登記塗銷，亦屬無據，均應駁回。
八、因本案事證已臻明確，兩造其餘主張陳述及所提之證據，均毋庸再予審酌，附此
    敘明。
九、據上論結：本件原告之訴為無理由，並依民事訴訟法第七十八條、第八十五條第
    一項前段，判決如主文。
中　　　華　　　民　　　國　　九十一　　年　　　十　　　月　　十　一　　日
                            臺灣台南地方法院民事第二庭
~B法　　　官　王　國　忠
右為正本係照原本作成
如對本判決不服，須於判決送達後二十日內向本院提出上訴狀。
中　　　華　　　民　　　國　　九十一　　年　　　十　　　月　　十　一　　日
~B法院書記官　陳　富　賓
